臺灣新竹地方法院民事判決
110年度簡上字第87號
上  訴  人  林美秀  
            周黛薇  
            周晉安  

共      同
訴訟代理人  劉邦繡律師
被上訴人    新竹市政府

法定代理人  林智堅  
訴訟代理人  蔡伊雅律師
上列當事人間請求遷讓房屋事件，上訴人對於中華民國110年4月
30日臺灣新竹地方法院新竹簡易庭110年度竹簡字第117號第一審
判決提起上訴，本院於111年3月23日言詞辯論終結，判決如下：
    主  文
上訴駁回。
第二審訴訟費用由上訴人負擔。
    事實及理由
一、被上訴人部分：
（一）被上訴人於原審主張：
    ⒈被上訴人（改制前為新竹市公所）於民國57年5月間於新竹
      市○○段00000000000地號（重測後為新竹市○○段0000地號
      ）土地新建門牌號碼新竹市○區○○街00巷00000000000000
      號房屋等加強磚造平房，無償借貸予臺灣新竹地方法院（
      以下簡稱新竹地院）。68年間，新竹地院將新竹市○區○○
      街00巷00號房屋（下稱系爭房屋）借予上訴人之被繼承人
      書記官周曉東作為眷屬宿舍，周曉東於74年1月退休後，
      已於108年9月3日死亡，系爭房屋仍由其配偶、兒子、孫
      女即上訴人等續住或設籍迄今。
    ⒉因被上訴人於104年6月29日報核「新竹市○區○○段0000地號
      等17筆土地都市更新事業計畫」，有收回前開房屋開發利
      用土地之必要，故於109年2月27日發函新竹地院要求返還
      前揭新竹市○區○○街00巷00○00號房屋，新竹地院亦於109
      年3月5日發函要求上訴人於3個月內交還系爭房屋。被上
      訴人為系爭房屋之所有權人，上訴人屬無權占有系爭房屋
      ，被上訴人自得本於民法第767條所有物返還請求權之法
      律關係，訴請上訴人返還系爭房屋。並聲明：上訴人應將
      系爭房屋騰空遷讓返還被上訴人。
    ⒊關於上訴人答辯之回應：　　　
　  ⑴上訴人固提出被上訴人應以專案方式給予上訴人補助費150
      萬元，始得要求遷出云云。然依「司法院及所屬各機關宿
      舍管理要點」第5點、第6點：「借用人死亡時，其遺族或
      其他仍居住於借用宿舍者，應在三個月内遷出」、「借用
      人係於民國72年4月29日事務管理規則修正前借用服務機
      關管理之眷屬宿舍（不含首長宿舍、單身宿舍），於修正
      後退休，仍得續住至宿舍處理時為止」等規定，因眷屬宿
      舍借用人周曉東業已死亡，且被上訴人有收回系爭房屋之
      必要，上訴人本應遷出系爭房屋，渠等本屬無權占用，而
      「中央各機關學校國有眷舍房地處理要點」係行政院擬將
      所管部分眷舍房地出售而為特別處理，與本案不同，甚至
      若有任何補助方案亦應由新竹地院為之，絕無被上訴人應
      補助後始得請求上訴人遷讓之法律依據。
    ⑵另外，上訴人引據之聯合國經濟社會文化權利國際公約規
      定之「適足居住權」，係課予國家需努力提供國民最基本
      之居住品質之憲法責任，不得「強制驅逐」，而不得「強
      制驅逐」不適用於按照法律之執行，故縱認為公約保障「
      適足居住權」私法亦有適用，然本案係按照法律之執行，
      並非強制驅逐，無須先行協商、補償、安置等措施，而上
      訴人若為經濟之弱勢者，其得另於社會福利另尋救助之徑
      。
（二）於本院補充：　　　
　　⒈系爭房屋係於57年間被上訴人新建而借予新竹地院，並非
      新竹地院所有之建物。另上訴人固稱其被繼承人周曉東於
      93年7月間曾雇工修建系爭房屋二樓鐵皮屋，然該二樓鐵
      皮屋無獨立之出入口，需由系爭房屋一樓出入，為系爭房
      屋之重要成分，而難以分離，依民法第811條規定，增建
      二樓鐵皮屋並無獨立之所有權，上訴人無法取得此部分單
      獨之所有權。
　　⒉被上訴人就系爭房屋前與新竹地院間成立無償使用借貸關
      係，因嗣有土地開發利用計畫，始於109年2月27日起發函
      新竹地方法院終止借用關係，請求歸還，被上訴人請求上
      訴人返還系爭房屋並未逾消滅時效。
二、上訴人部分：
（一）上訴人於原審答辯：
　　⒈依司法院及所屬機關宿舍管理要點第6點及中央各機關學校
      國有眷舍房地處理要點第3點規定，訴外人周曉東雖於108
      年9月3日過世，惟上訴人林美秀係其配偶為遺眷，並非無
      權占用系爭房屋。
　　⒉再上訴人林美秀已高齡83歲、領有身心障礙手冊，日常生
      活須家人照顧，難以獨自1人生活，上訴人周晉安、周黛
      薇均從出生即住在系爭房屋，上訴人周黛薇雖23歲，但患
      有思覺失調症，難以正常工作，上訴人林美秀、周黛薇2
      人相互陪伴，1家3口僅靠上訴人周晉安之工作收入勉強維
      持，上訴人3人原以為可在系爭房屋居住至林美秀終老為
      止。但新竹市政府僅以經濟發展或公共利益之目的，未提
      出具體之補助計畫，亦未解決上訴人居住問題，即要求長
      期合法居住該處，又屬經濟社會弱勢之上訴人無條件搬遷
      ，已侵害上訴人可長期居住之信賴利益，亦嚴重侵害其等
      依聯合國經濟社會文化權利國際公約第11條第1項規定之
      「適足居住權」，被上訴人應比照行政院中央各機關學校
      國有眷舍處理要點第7點規定，以專案方式發給1次補助費
      150萬元，以補償上訴人3人被迫搬離系爭房屋之損失。並
      聲明：被上訴人之訴駁回。
（二）於本院補充：
　　⒈被上訴人固主張其為系爭房屋所有權人等語，然系爭房屋
      於57年完工後，未曾在地政機關辦理所有權之登記，被上
      訴人亦未提出地政機關之建物所有權狀及建物登記謄本，
      而依被上訴人所提出之原證2函文可知，新竹地院於同時
      間亦曾於該土地上興建房屋，被上訴人並未提出新竹市公
      所與新竹地院洽辦之借用手續之資料文件，則被上訴人是
      否屬系爭房屋所有權人，事實究屬不明，上訴人否認系爭
      房屋所有權屬被上訴人所有，系爭房屋原始完工時之所有
      權亦有可能係屬訴外人新竹地院所有。
　　⒉系爭房屋之現狀乃鐵架二層樓之鐵皮屋，顯非屬起造時之
      加強磚造平房，系爭房屋係93年6月30日至7月1日侵襲臺
      灣之敏督利颱風過後，原有房屋傾倒毁損，僅剩鄰巷道之
      正面牆垣一處，周曉東於93年7月至8月間自費雇工改建為
      現狀之鐵架二層樓鐵皮屋，是該鐵架二層樓鐵皮屋之建物
      所有權並非被上訴人所有，至為明確，被上訴人起訴基於
      建物所有權訴請上訴人將系爭房屋騰空遷讓返還原告，於
      法無據，應無理由。
　　⒊另按不動產所有權之回復請求權，應適用民法第125條關於
      消滅時效之規定。故所有人未經登記之不動產，自被他人
      占有而得請求回復之時起，已滿十五年尚未請求者，不問
      占有人之取得時效已否完成，而因消滅時效之完成即不得
      為回復之請求（最高法院40年台上字第258號民事判例可
      資參照）。查周曉東退休後，占有該系爭房屋使用早已逾
      十五年，被上訴人並無系爭房屋之建物所有權登記，本案
      自已罹於消滅時效之完成。
三、原審審酌兩造所提出之攻擊防禦方法後，判決命上訴人應將
    系爭房屋遷讓返還予被上訴人，並就被上訴人勝訴部分，依
    職權宣告假執行，但上訴人得預供擔保免為假執行。上訴人
    不服原判決，提起上訴，聲明求為：(一)原判決廢棄。(二)
    上開廢棄部分，被上訴人在第一審之訴駁回。（三）第一、
    二審訴訟費用由被上訴人負擔。被上訴人則答辯聲明：（一
    ）上訴駁回。（二）第二審訴訟費用由上訴人負擔。
四、兩造不爭執事項：
（一）新竹市○○段00000000000地號（重測後為新竹市○○段0000○
      0000地號）土地（以下簡稱系爭土地）為被上訴人所有。
（二）被上訴人於民國56至57年間，在上開土地上興建加強磚造
      瓦頂平房宿舍（甲、乙棟），於57年5月25日完工，並取
      得建築使用執照。
（三）被上訴人於民國57年發函予新竹地院（民國57年7月29日
      財產字第23911號函）載明：「、、、被上訴人與新竹地
      方法院56年3月8日協調會議結果，、、、（1）新遷建宿
      舍所有全屬本所部分，本所擬將房地連同基地借與貴院，
      新建宿舍所有權屬貴院部分，本所擬將土地借與貴院。」
      。
（四）「新竹市○區○○段0000號地號等17筆土地都市更新事業計
      畫」於104年6月29日核報後，被上訴人以109年2月27日府
      財產字第11090034035號函等函文多次要求新竹地院將系
      爭房屋等5戶宿舍於109年6月30日前騰空返還予被上訴人
      。
（五）訴外人即上訴人之被繼承人周曉東（下稱周曉東）於68年
      間任職臺灣新竹地方法院時，獲准配住於系爭房屋，迄今
      尚未返還予新竹地院（周曉東於74年1月退休，108年9月3
      日歿）。
（六）上訴人林美秀、周晉安、周黛薇為周曉東之配偶、子、孫
      女，目前（110年10月25日前）均居住於系爭房屋。
（七）新竹地院曾發函（109年3月5日新院平總字第1090000176
      號）予上訴人林美秀要求其於3個月內儘速辦理歸還系爭
      房屋。
五、本院之判斷：
    被上訴人主張系爭房屋為被上訴人所有，曾借貸予新竹地院
    ，再由新竹地院借貸予周曉東作為職務宿舍，現由上訴人占
    有使用。惟被上訴人有收回系爭房屋開發利用土地之必要，
    已終止使用借貸關係，上訴人無權占有系爭房屋，被上訴人
    自得依民法第767條第1項規定，請求上訴人返還系爭房屋等
    情，為上訴人所否認之，並以前語置辯。是本件之爭點即為
    ：（一）被上訴人是否為系爭房屋之所有權人？（二）被上
    訴人依民法第767條規定，請求上訴人返還系爭房屋，是否
    有理由？（三）本件是否有民法第125條消滅時效規定之適
    用？茲析述如下： 
（一）被上訴人為系爭房屋之所有權人
　　⒈系爭房屋係坐落於被上訴人所有之系爭土地，於56年間開
      工，於57年5月25日完工，該案工程共有甲、乙共3棟RC加
      強磚造瓦頂平房，屬被上訴人原始取得所有權之不動產乙
      節，業據被上訴人提出建築使用執照、施工說明書、位置
      圖等在卷（見原審卷第19至23頁），堪信屬實。上訴人固
      主張依新竹縣新竹市公所57年7月29日財產字第23911號函
      文（受文者：新竹地方法院）記載，新竹地院於同時間亦
      曾於該土地上興建房屋，系爭房屋原始完工時之所有權亦
      有可能係屬訴外人新竹地院所有云云。然查：上開函文係
      記載：「新遷建宿舍所有權屬本所（甲、乙棟）部分。本
      所擬將房屋連同基地借與貴院。新建宿舍所有權屬貴院部
      分，本所擬將土地另借與貴院」等語（見原審卷第25至26
      頁，本院卷第130至131頁），並未指明「系爭房屋所有權
      係屬新竹地院」之情，上訴人單以前開函文指稱系爭房屋
      可能係新竹地院所有，已難採憑。再者，依新竹地院94年
      12月13日新院雲總字第094001044號函覆被上訴人說明二
      、三及附件一、二（見本院卷第134至138頁）內容可知，
      新竹地院於94年間曾盤點該院向被上訴人借用之職務宿舍
      清單（即附件一所列建物），並將其中未使用之建物交還
      被上訴人（即附件二所列建物），本件所涉系爭房屋即「
      新竹市○○街00巷00號」，已列明為新竹地院向被上訴人借
      用之建物（見附件一最後一欄），足認新竹地院亦認定系
      爭房屋屬被上訴人所有，而由新竹地院借用之不動產，上
      訴人所辯，顯無依據，先此敘明。
　  ⒉按所有人於原有建築物之外另行增建者，如增建部分與原
      有建築物無任何可資區別之標識存在，而與之作為一體使
      用者，因不具構造上及使用上之獨立性，自不得獨立為物
      權之客體，原有建築物所有權範圍因而擴張。若增建部分
      已具構造上之獨立性，但未具使用上之獨立性而常助原有
      建築物之效用者，則為附屬物，其使用上既與原有建築物
      成為一體，其所有權應歸於消滅，被附屬之原有建築物所
      有權範圍因而擴張（最高法院88年度台上字第485號判決
      意旨參照）。經查，上訴人固主張系爭房屋於93年敏督利
      颱風過後即傾倒毁損，僅剩鄰巷道之正面牆垣一處，嗣後
      周曉東於93年7月至8月間自費雇工改建為現狀之鐵架二層
      樓鐵皮屋，是該鐵架二層樓鐵皮屋之建物所有權並非被上
      訴人所有云云。然而，上訴人始終未提出「周曉東自費雇
      工改建系爭房屋」之積極證據，其前揭主張已屬可疑。再
      者，系爭房屋現狀為二層樓鐵皮建物，僅有一樓單一出入
      口，係以原建物之牆壁增建而向上延伸，增建部分不具備
      構造上及使用上之獨立性，有現場照片在卷可參（見本院
      卷第51至57頁），依前所述，除被上訴人原始興建之部分
      以外，其餘增建物縱使為周曉東所建造，亦因附合關係而
      為系爭房屋所有權擴張範圍所及，而由被上訴人取得所有
      權，上訴人此部分辯解，亦不足採信。
　　⒊依前所述，應認被上訴人確為系爭房屋之所有權人。
（二）被上訴人依民法第767條規定，請求上訴人返還系爭房屋
      為有理由
　　⒈按所有人對於無權占有或侵奪其所有物者，得請求返還之
      。對於妨害其所有權者，得請求除去之，民法第767條前
      段定有明文。所謂無權占有，係指無占有之正當權源，而
      占用所有人之物而言，無論係自始無權占有，或係原為有
      權占有，其後喪失占有之權源者，均屬之(最高法院87年
      度台上字第2024號判決意旨參照)。以無權占有為原因，
      請求返還所有物之訴，被告對原告就其物有所有權存在之
      事實無爭執，而僅以非無權占有為抗辯者，原告於被告無
      權占有之事實，無舉證責任。被告應就其取得占有，係有
      正當權源之事實證明之。如不能證明，則應認原告之請求
      為有理由（最高法院72年度台上字第1552號民事判決要旨
      可資參照）。
　　⒉次按借用人應於契約所定期限屆滿時，返還借用物；未定
      期限者，應於依借貸之目的使用完畢時返還之；但經過相
      當時期，可推定借用人已使用完畢者，貸與人亦得為返還
      之請求。借用人死亡者，貸與人得終止契約，民法第470
      條第1項、第472條第4款著有明文。又按宿舍借用期間，
      以借用人任職各該機關期間為限，借用人退休時，應在三
      個月內遷出，借用人死亡時，其遺族或其他仍居住於借用
      宿舍者，應在三個月內遷出；借用人係於72年4月29日事
      務管理規則修正前借用服務機關管理之眷屬宿舍（不含首
      長宿舍、單身宿舍），於修正後退休，仍得續住至宿舍處
      理時為止，司法院及所屬各機關宿舍管理要點第5點第2項
      、第6點定有規定。
　　⒊經查，新竹地院於68年間，將系爭房屋借貸予周曉東作為
      眷屬宿舍使用（見兩造不爭執事項（五）），依前開司法
      院及所屬各機關宿舍管理要點規定，周曉東固得於74年1
      月退休後繼續向新竹地院借用系爭房屋，惟其已於108年9
      月間死亡，周曉東死亡後，其與新竹地院就系爭房屋使用
      借貸關係已經消滅，而該院業以109年3月5日新院平總字
      第1090000176號函文催告上訴人林美秀於3個月內歸還系
      爭房屋，該函文於109年3月22日生合法寄存送達效力，有
      上開函文及送達回證在卷足憑（見本院卷第87至89頁）。
      依前所述，上訴人固為周曉東之繼承人，然周曉東與新竹
      地院間就系爭房屋之使用借貸關係業已於其死亡時消滅，
      則上訴人對於系爭房屋本無合法使用、占有之權利，自屬
      無權占有。
　　⒋上訴人雖另主張依聯合國經濟社會文化權利國際公約及住
      宅法之規定，其適足居住權應予保障等語。然而，兩人權
      公約所保障之適足居住權，乃指人民得享有安全、和平、
      尊嚴及不受非法侵擾之適足居住環境，非謂人民在未取得
      或已喪失正當權源情況下，仍得執此違法占有使用他人之
      不動產（最高法院109年度台上字第2977號判決意旨參照
      ）。本件上訴人就系爭房屋並無占有權源，已如前述，則
      被上訴人依民法第767條第1項規定請求其自系爭房屋遷出
      ，依前開說明，即無不適用兩人權公約之違法可言。上訴
      人另主張被上訴人應比照行政院中央各機關學校國有眷舍
      處理要點第7點規定，以專案方式發給1次補助費150萬元
      ，以補償上訴人3人被迫搬離系爭房屋之損失云云，亦毫
      無法律上依據，不足採憑。
　　⒌依前所述，上訴人未能舉證其就系爭房屋有合法占有權源
      ，依上開說明，被上訴人依民法第767條第1項前段請求其
      自系爭房屋遷出，即屬有據，應予准許。
（三）上訴人抗辯本件已罹於消滅時效，為無理由
　　⒈按已登記不動產所有人之回復請求權，無民法第125 條消
      滅時效規定之適用。又已登記不動產所有人之除去妨害請
      求權，不在本院釋字第107 號解釋範圍之內，但依其性質
      ，亦無民法第125 條消滅時效規定之適用（司法院大法官
      釋字第107 號、釋字第164 號解釋參照）。故所有人未經
      登記之不動產，自被他人占有而得請求回復之時起，已滿
      15年尚未請求者，不問占有人之取得時效已否完成，而因
      消滅時效之完成即不得為回復之請求（最高法院40年台上
      字第258號判例參照）。經查，系爭房屋係由被上訴人所
      興建，未辦理所有權保存登記之不動產，依上開說明，自
      有民法第125 條消滅時效規定之適用，先予敘明。
　　⒉上訴人固抗辯周曉東74年1月退休後，占有該系爭房屋使用
      早已逾十五年，被上訴人並無系爭房屋之建物所有權登記
      ，本案自已罹於消滅時效之完成。然查：被上訴人前將系
      爭房屋借貸予新竹地院，原未定期限，而新竹地院向被上
      訴人借貸系爭房屋之目的，係提供地院員工作為職務宿舍
      使用，依前述規定，自應待上開借貸目的使用完畢時，借
      用人即被上訴人始得請求返還之。本件系爭房屋雖屬未經
      保存登記之地上物，而有消滅時效之適用，然而依前述司
      法院及所屬各機關宿舍管理要點第5點第2項、第6點規定
      ，周曉東於72年4月29日事務管理規則修正前借用系爭房
      屋作為眷屬宿舍而於修正後始辦理退休，其與新竹地院間
      就系爭房屋之使用借貸關係，不因周曉東退休而終止，直
      至周曉東於108年9月間死亡時，借貸之使用目的始消滅，
      新竹地院亦於109年3月22日始以前述109年3月5日新院平
      總字第1090000176號函文通知上訴人於109年6月22日前遷
      離系爭房屋（見本院卷第87至89頁），是被上訴人得行使
      系爭房屋之返還請求權之日期為109年6月22日，至被上訴
      人提起本件訴訟之109年12月9日（見原審卷第11頁本院收
      件收文戳章）並未逾15年，顯無逾請求權時效情形，上訴
      人上開所辯，並非有據。
（四）綜上所述，被上訴人依民法第767條第1項前段規定，請求
      上訴人自系爭房屋遷出，為有理由，應予准許。原審為被
      上訴人勝訴判決並依職權為假執行、上訴人供擔保免為假
      執行之宣告，並無不合；上訴意旨指摘原判決不當，求予
      廢棄改判，為無理由，應駁回其上訴。
六、本件事證已臻明確，兩造其餘之攻擊或防禦方法及所用之證
    據，經本院斟酌後，認均不足以影響本判決之結果，自無逐
    一詳予論駁之必要，併此敘明。
七、據上論結，本件上訴為無理由。依民事訴訟法第436 條之1
    第3 項、第449 條第1 項、第78條，判決如主文。　　　　
中　　華　　民　　國　　111 　年　　4 　　月　　13　　日
                  民事第一庭  審判長  法  官  林南薰
　　                                  法  官  蔡欣怡
　　                                  法  官　張詠晶
以上正本係照原本作成。　　　　　
本件不得上訴。
中　　華　　民　　國　　111 　年　　4 　　月　　14　　日
                                      書記官   蔡美如